【裁判字號】    97,抗,277
【裁判日期】    970825
【裁判案由】    拍賣抵押物強制執行
【裁判全文】
臺灣高等法院臺中分院民事裁定  97年度抗字第277號
抗 告 人
即債權人    壬○○
                        之3
抗 告 人
即債權人    辛○○○
抗 告 人
即債權人    丁○○
抗 告 人
即債權人    丙○○
抗 告 人
即債權人    庚○○
抗 告 人
即債權人    己○○
抗 告 人
即債權人    戊○○
相 對 人
即債務人    乙○○○
相 對 人
即債務人    甲○○
上列抗告人因與相對人間拍賣抵押物強制執行事件，對於民國97
年5月22日台灣台中地方法院96年度執字第60288號所為裁定，提
起抗告，本院裁定如下：
    主  文
原裁定廢棄，發回台灣台中地方法院。
    理  由
一、按抵押權人於債權已屆清償期，而未受清償者，得聲請法院
    拍賣抵押物，就其賣得價金而受清償，民法第八百七十三條
    第一項定有明文。是法院為許可拍賣抵押物裁定，其內容即
    包括准予拍賣抵押物及抵押權人得就賣得價金受償二部分。
    而抵押之土地經公告徵收，參諸民法第八百八十一條但書抵
    押權物上代位性之規定，抵押物雖因公用徵收致原所有權人
    喪失所有權，抵押權人亦因此喪失就抵押物求償之權利，但
    其抵押權就可得受之賠償金，仍屬存在，即應認被徵收土地
    之補償金仍為抵押權效力所及，執行法院仍應按各抵押權人
    之次序，作成分配表分配之（最高法院五十九年台上字第三
    一三號判例、及民國80年3月11日臺灣高等法院民事法律問
    題研究彙編第8輯232-235頁參照）。又強制執行法第4條第1
    項第5款規定：「抵押權人為拍賣抵押物或質物之聲請，經
    法院為許可強制執行之裁定，得強制執行執行名義」。又按
    同法第14條第1、2項規定：「執行名義成立後，如有消滅
    或妨礙債權人請求之事由發生，債務人得於強制執行程序終
    結前，向執行法院對債權人提起異議之訴。如以裁判為執行
    名義時，其為異議原因之事實發生在前訴訟言詞辯論終結後
    者，亦得主張之」；「執行名義無確定判決同一之效力者
    ，於執行名義成立前，如有債權不成立或消滅或妨礙債權人
    請求之事由發生，債務人亦得於強制執行程序終結前提起異
    議之訴」，申言之，債務人如欲消滅債權人所持之執行名義
    ，應提起訴訟並取得勝訴之確定判決，而非強制執行法第12
    條聲明異議所能救濟。
二、經查：本件抗告人即債權人執原法院九十六年度拍字第四二
    九號及本院即台灣高等法院台中分院九十六年度抗字第二三
    ０號拍賣抵押裁定作為執行名義，請求執行坐落台中縣后里
    鄉○○段六八、六九、七０、七七號土地所有權全部及同段
    七七之一號之土地徵收補償款。原法院就其請求執行台中縣
    后里鄉○○段六八、六九、七０、七七號土地所有權全部，
    已於九十六年九月二十日裁定駁回其強制執行之聲請，並經
    本院九十六年度抗字第五一五號裁定確定在案，合先敘明。
    另就抗告人請求執行台中縣后里鄉○○段七七之一號土地（
    下簡稱系爭七七之一地號土地；又該筆土地係由台中縣后里
    鄉○○段七七號土地分割出來）之徵收補償款新台幣（下同
    ）三十七萬八千零七十三元，亦經原法院核發支付轉給命令
    ，由第三人台中縣政府於九十六年十一月六日解交原法院。
    惟相對人即債務人以系爭七七之一地號土地之抵押權已除斥
    期間經過而罹於時效消滅，聲明異議．並就台中縣后里鄉○
    ○段七七號、及同段七七之一號土地提起塗銷抵押權登記之
    訴。嗣經原法院九十六年訴字第一九七三號判決認定：台中
    縣后里鄉○○段七七號土地其抵押權擔保債權確已罹於時效
    ，並准予塗銷，但就台中縣后里鄉○○段七七之一號土地部
    分，則認該部分業經台中縣政府徵收完畢，債務人等已非土
    地所有權人，且因徵收係屬原始取得，原有之抵押權登記業
    已塗銷，自無再行訴請塗銷之必要，因而判決駁回確定在案
    ，此有原審96年度執字第60288號執行卷可稽。查系爭七七
    之一地號土地抵押權既未經訴訟塗銷，揆諸首開說明，抗告
    人系爭七七之一地號土地之抵押權登記效力，尚存在未消滅
    。茲原審逕認后里鄉○○段七七號土地之抵押權登記既已罹
    於時效而判決塗銷確定在案，則同段七七之一號土地上原有
    之抵押權登記亦已罹於時效，並駁回抗告人請求領取系爭七
    七之一地號土地之徵收補償金，顯有未當，抗告意旨指摘原
    裁定不當，聲明廢棄，非無理由。本件認有發回原法院，另
    為適當裁定之必要。
三、依強制執行法第三十條之一，民事訴訟法第四百九十二條，
    裁定如主文。
中    華    民    國    97    年    8     月    25    日
          民事第一庭    審判長法  官  吳 火 川
                              法  官  簡 清 忠
                              法  官  陳 繼 先
以上正本係照原本作成。
不得再抗告。
                              書記官  陳 三 軫
中    華    民    國    97    年    8     月    25    日
                                                      Ａ


司法院資訊處製作；財團法人民間司法改革基金會備份。
